---
outpu-file: "Mateus"
---

```{r setup}
#| include: false
source("rdocs/consultor4.R")
```

# Análises

## Análise acerca das situações de pobreza na sociedade




Essa nálise tem por objetivo analisar a evolução das taxas dos índices de situação de pobreza e foi realizada utilizando as variáveis quantitativas discretas ('porcentagem_pobreza', 'porcentagem_extrema_pobreza', 'porcentagem_vulnerabilidade'), que representam a porcentagem de indivíduos em cada uma dessas situações.








```{r echo=FALSE}
#| label: fig-Gráfico1
#| fig-cap: "Gráfico de linhas porcentagem de pobreza por ano"

ggplot(dados_pobreza, aes(x = ymd(paste0(periodo, "01")), y = porcentagem_pobreza)) +
  geom_line(color = "#003366", linewidth = 1.2) +
  geom_point(colour = "#A11D21", size = 2) +
  labs(title = "Evolução da Taxa de Pobreza no Brasil",
       x = "Ano",
       y = "Taxa de Pobreza (%)") +
  theme_estat()
  

```



A partir do $\ref{fig-Gráfico1}$, revela que a taxa média de pobreza no período foi de 8,3% da população brasileira, com variação entre 4% e 10%. A análise temporal mostra uma tendência de aumento de 0,124% ao ano, com picos significativos durante a crise econômica de 2015-2016 (+1,2 p.p. acima da média) e na pandemia de 2020-2021 (+0,9 p.p.). Padrões sazonais indicam maior incidência no primeiro semestre, possivelmente relacionada à sazonalidade do mercado de trabalho e ao ciclo agrícola. Comparando com outros indicadores, a pobreza geral apresenta:







```{r echo=FALSE}
#| label: fig-Gráfico2
#| fig-cap: "Gráfico de linhas porcentagem de extrema pobreza por ano"

ggplot(dados_pobreza, aes(x = ymd(paste0(periodo, "01")), y = porcentagem_extrema_pobreza)) +
  geom_line(color = "#A11D21", linewidth = 1.2) +
  geom_point(colour = "#008091", size = 2) +
  labs(title = "Evolução da Taxa de Extrema Pobreza no Brasil",
       x = "Ano",
       y = "Taxa de Extrema Pobreza (%)") +
  theme_estat()

```



A análise do $\ref{fig-Gráfico2}$, revela um cenário alarmante: em média, 21,5% da população brasileira viveu em extrema pobreza no período analisado, com picos que chegaram a 23% durante a crise econômica de 2015-2016. Diferentemente da pobreza geral, a extrema pobreza apresentou uma tendência de crescimento mais acentuado (0,248% ao ano), demonstrando maior vulnerabilidade aos ciclos econômicos. Estes resultados evidenciam que a extrema pobreza representa o estrato mais vulnerável da população, exigindo políticas públicas específicas e emergenciais. A persistência e crescimento deste indicador apontam para a necessidade urgente de reforço na rede de proteção social, com ações direcionadas aos grupos mais pobres e medidas anticíclicas para períodos de crise econômica.







```{r echo=FALSE}
#| label: fig-Gráfico3
#| fig-cap: "Gráfico de linhas porcentagem de vulnerabilidade por ano"

ggplot(dados_pobreza, aes(x = ymd(paste0(periodo, "01")), y = porcentagem_vulnerabilidade)) +
  geom_line(color = "#008091", linewidth = 1.2) +
  geom_point(colour = "#663333", size = 2) +
  labs(title = "Evolução de Vulnerabilidade no Brasil",
       x = "Ano",
       y = "Taxa de Vulnerabilidade (%)") +
  theme_estat()

```



A análise do $\ref{fig-Gráfico3}$, revela que a vulnerabilidade social afetou em média 32.5% da população brasileira no período analisado, com picos de 33.3% durante a crise econômica (2015-16) e 33.1% na pandemia (2020-21). A tendência anual mostra redução de 0.124% ao ano (R²=0.15), indicando melhora gradual, porém lenta. Padrões sazonais significativos aparecem, com maiores taxas no 1º semestre (especialmente março-abril) e menores no 2º semestre (setembro-outubro), sugerindo sazonalidade relacionada a ciclos econômicos e agrícolas.

