---
outpu-file: "Mateus"
---

```{r setup}
source("rdocs/source/packages.R")
```

# Análises
## Análise 1

**Introdução**

\vspace{1em}

Essa nálise tem por objetivo analisar a evolução das taxas dos índices de situação de pobreza e foi realizada utilizando as variáveis quantitativas discretas ('porcentagem_pobreza', 'porcentagem_extrema_pobreza', 'porcentagem_vulnerabilidade'), que representam a porcentagem de indivíduos em cada uma dessas situações.

\vspace{2em}

_Gáfico 1:_

\vspace{1em}

```{r, echo=FALSE, message=FALSE, warning=FALSE, results='hide'}
library(tidyverse)
indices_pobreza_consolidado<-read.csv("indices_pobreza_consolidade.csv")
```


```{r echo=FALSE}
#| fig-cap: "Gráfico 1"

ggplot(dados_pobreza, aes(x = ymd(paste0(periodo, "01")), y = porcentagem_pobreza)) +
  geom_line(color = "#003366", linewidth = 1.2) +
  geom_smooth(method = "loess", color = "#FF6600") +
  labs(title = "Evolução da Taxa de Pobreza no Brasil (2012-2022)",
       subtitle = "Porcentagem da população em situação de pobreza",
       x = "Ano",
       y = "Taxa de Pobreza (%)") +
  scale_y_continuous(labels = percent_format(accuracy = 1), 
                     limits = c(0, NA)) +
  scale_x_date(date_breaks = "1 year", date_labels = "%Y") +
  theme_estat() +
  theme(axis.text.x = element_text(angle = 45, hjust = 1),
        plot.title = element_text(size = 14, face = "bold"))

```